臺灣高等法院民事判決　　　　　　　　　　　　　　九十二年度上字第一０一六號
　　上　訴　人　戊○○
　　　　　　　　丁○○
　　　　　　　　甲○○
　　　　　　　　丙○○
　　　　　　　　乙○○
　　右五人共同　古明峰律師
　　訴訟代理人
　　上　訴　人　統聯汽車客運股份有限公司
　　法定代理人　呂良宗
　　訴訟代理人　林茂基
　　　　　　　　陳秀華
　　　　　　　　吳佳益
　　上　訴　人　己○○
右當事人間侵權行為損害賠償事件，兩造對於中華民國九十二年八月五日臺灣板橋地
方法院九十年度訴字第一七四０號第一審判決各自提起上訴，經本院於九十二年四月
七日言詞辯論終結，判決如左：
    主    文
原判決關於(一)駁回上訴人戊○○、丁○○、甲○○、丙○○、乙○○後開第二項之訴
及該部分假執行之聲請，(二)駁回上訴人甲○○後開第三項之訴及該部分假執行之聲請
，暨訴訟費用之裁判均廢棄。
己○○、統聯汽車客運股份有限公司應再連帶給付上訴人戊○○、丁○○、甲○○、
丙○○、乙○○新臺幣壹佰零壹萬壹仟佰陸拾貳元及自民國九十一年二月二十三日
起至清償日止按週年利率百分之五計算之利息。
己○○、統聯汽車客運股份有限公司應再連帶給付上訴人甲○○新臺幣壹拾玖萬捌仟
肆佰拾壹元及自民國九十一年二月二十三日起至清償日止按週年利率百分之五計算
之利息。
戊○○、丁○○、甲○○、丙○○、乙○○其餘上訴駁回。
己○○、統聯汽車客運股份有限公司之上訴駁回。
第一審訴訟費用由己○○、統聯汽車客運股份有限公司連帶負擔五分之二，餘由戊○
○、丁○○、甲○○、丙○○、乙○○負擔。第二審訴訟費用關於戊○○、丁○○、
甲○○、丙○○、乙○○上訴部分，由己○○、統聯汽車客運股份有限公司連帶負擔
三分之一，餘由戊○○、丁○○、甲○○、丙○○、乙○○負擔。關於上訴人己○○
、統聯汽車客運股份有限公司上訴部分，由己○○、統聯汽車客運股份有限公司連帶
負擔。
本判決所命給付，上訴人戊○○、丁○○、甲○○、丙○○、乙○○等五人及甲○○
依序以新臺幣參拾參萬元、新臺幣陸萬元為己○○、統聯汽車客運股份有限公司供擔
保後得假執行。但己○○、統聯汽車客運股份有限公司如於執行標的物拍定、變賣或
物之交付前，依序以新臺幣壹佰零壹萬壹仟佰陸拾貳元、新臺幣壹拾玖萬捌仟肆佰
拾壹元為上訴人戊○○、丁○○、甲○○、丙○○、乙○○等五人及甲○○預供擔
保，得免為假執行。
    事      實
甲、上訴人即被上訴人甲○○、丁○○、戊○○、丙○○、乙○○（以下簡稱甲○○
    等五人）方面：
一、聲明：
    (一)原判決不利上訴人部分廢棄。
    (二)對造上訴人己○○、統聯汽車客運股份有限公司應再連帶給付上訴人甲○○等
      五人新臺幣（下同）三百六十三萬一千三百六十二元，及自九十一年二月二十
      三日起至清償日止按年息百分之五計算之利息。
    (三)對造上訴人應再連帶給付上訴人甲○○三十一萬七千五百三十一元，及自九十
      一年二月二十三日起至清償日止按年息百分之五計算之利息。
    (四)駁回對造之上訴。
    (五)上訴人願供擔保請准宣告假執行。
二、陳述：除與原判決記載相同者外，補稱略以：
    (一)原審法院針對上訴人主張吳恆益醫藥費部分，其判決理由中認為「‧‧‧其中
      購買白蛋白支出二萬元部分，顯非醫療上必要之支出‧‧‧」。吳恆益彼時已
      年過六旬，不論生理或心理上在事故中已遭受嚴重傷害與驚嚇，虛弱不堪以致
      隨時均處於病危狀態，家屬為搶救起見，乃決定為其購買白蛋白，亦係據醫師
      建議分析為回復其老邁瀕危身體機能所急需，原判決扣除此項請求，實讓家屬
      難以接受。
    (二)吳恆益、吳黃評為本次交通意外之受害人，二者皆已年屆高齡。吳恆益之母吳
      黃評高達九十三歲，因對造楊祺在之過失肇事而導致當場死亡，吳恆益彼時身
      受重傷，原判決准許之慰撫金太低，漠視因對造肇事而造成吳恆益當場所受嚴
      重身體創傷及驟然失去高堂老母之悲傷，吳恆益事母至孝，逢此事故，悲痛不
      能忍，晝夜煎熬，痛苦不堪。
    (三)原審扣除辦桌宴客費用，上訴人認為不應該。喪葬禮儀繁瑣費時，親友星夜奔
      喪，勞累莫名，喪畢宴客僅盡微薄感謝之意，何來「不必要支出」之疑？
    (四)據台灣省竹苗車輛行車事故鑑定委員會以竹鑑字第八九０六三三號鑑定意見書
      謂：「1.楊祺在駕駛營大客車變換車道不當為肇事原因。2.吳恆益駕駛自小客
      車與鄭雅文駕駛營大客車均無肇事因素。」；再據台灣省車輛行車事故覆議鑑
      定委員會以府覆議字第八九一六九六號函鑑定意見謂：「楊祺在駕駛營大客車
      變換車道，未注意安全距離衍生連環肇事，為肇事原因。」；及台灣苗栗地方
      法院九十年度交訴字第三號刑事判決理由中亦載明：「‧‧‧被告楊祺在駕車
      原應注意上開規定，依當時情況，又無不能注意之情形，竟貿然變換車道，發
      生車禍，其有過失甚明。‧‧‧」彼皆歷歷指證此次肇責應歸為對造上訴人楊
      祺在無疑。然原審判決竟對此證據資料毫未斟酌，恣意憑空論斷與前揭鑑定意
      見相反之看法，此舉令人匪夷所思。
    (五)身體不好的人不一定會發生車禍，應以車禍當時之身體狀況來認定。吳恆益在
      車禍發生前並無抽搐之情形，係車禍導致病情加重才有。
乙、上訴人即被上訴人統聯汽車客運股份有限公司（以下簡稱統聯客運）、己○○方
    面：
一、聲明：
    (一)原判決不利於上訴人部分廢棄。
    (二)右廢棄部分，對造上訴人在第一審之訴及假執行之聲請均駁回。
    (三)如受不利判決，願供擔保請准宣告免為假執行。
    (四)駁回對造之上訴。
二、陳述：除與原判決記載相同者外，補稱略以：
    (一)吳恆益駕車追撞己○○所駕駛之車輛，己○○並無過失。事故發生當時，吳恆
      益駕駛之車輛係緊跟在己○○營業大客車後面之外線車道，因前方塞車欲向左
      變換至內線車道，加速切入內線時，發覺內線車道另有停妥之訴外人鄭雅文駕
      駛之營業大客車，情急之下緊急右轉方向盤，先擦撞己○○仍行駛外側車道之
      大客車，再追撞前方鄭雅文駕駛之大客車，才會造成己○○大客車左側車身一
      道完整明顯之擦痕。己○○完全依照交通規則開車，統聯客運之監督亦無疏失
      ，就此事件並無責任。
    (二)台灣省竹苗車輛行車事故鑑定委員會之鑑定意見不足採，依內政部警政署國道
      公路警察局道路交通事故證明書之記載，係吳恆益駕駛之車輛未保持安全距離
      擦撞己○○之營業大客車後，再追撞鄭雅文之營業大客車。應另請具公信力之
      交通學術機構鑑定肇事責任。
    (三)吳恆益高齡六十並患嚴重眼疾及長期洗腎仍開車上高速公路，任意變換車道致
      發生車禍，吳恆益應負過失責任。對造請求金額過高，甲○○請求之棺材費與
      棺木費有何不同，原判決竟一律照准。原判決核准之慰撫金亦過高。原判決未
      依法扣除對造已請領之強制險理賠金新臺幣（下同）一百二十萬元，於法不合
      。
   理    由
一、上訴人己○○未於言詞辯論期日到場，核無民事訴訟法第三百八十六條所列各款
    情形，依被上訴人甲○○等五人之聲請，由其一造辯論而為判決。
二、上訴人甲○○等五人之被繼承人吳恆益（於訴訟進行中之九十年六月二十五日死
    亡，由繼承人甲○○、丁○○、戊○○、丙○○、乙○○在原審聲明承受訴訟）
    起訴主張：
    對造上訴人統聯客運之受僱人己○○駕駛營業大客車於國道一號高速公路變換車
    道不當，吳恆益因而追撞己○○所駕駛之營業大客車，致使吳恆益車內之母親吳
    黃評當場死亡，吳恆益因而受傷，甲○○支出吳黃評之喪葬費，爰依侵權行為法
    則，請求己○○、統聯客運連帶給付醫藥費、精神慰撫金、喪葬費。
三、己○○、統聯客運則以：
    吳恆益駕車追撞己○○所駕駛之車輛，己○○並無過失，台灣省竹苗車輛行車事
    故鑑定委員會之鑑定意見不足採，應另請具公信力之交通學術機構鑑定肇事責任
    。吳恆益高齡六十並患嚴重眼疾仍開車上高速公路，任意變換車道致發生車禍，
    對造請求金額過高，原判決未依法扣除對造已請領之強制險理賠金，於法不合等
    語置辯。
四、兩造不爭執之事實：
    上訴人甲○○等五人主張吳恆益於民國八十九年一月二十一日十四時十五分許，
    駕駛車號ＧＵ－四六一○之自用小客車，車內並載有吳恆益之母吳黃評及大嫂吳
    陳寶猜，行經國一道高速公路南向一四○公里又五一三公尺處，撞擊同向己○○
    （受僱於統聯客運之駕駛員）駕駛之車號ＦＸ－三三二之營業大客車，再追撞因
    塞車而停於內車道之訴外人鄭雅文駕駛之營業大客車。吳黃評當場死亡，吳恆益
    身受重傷，於九十年六月二十五日死亡等事實，業據吳恆益提出台灣省竹苗車輛
    行車事故鑑定委員會之鑑定意見書及台灣省車輛行車事故覆議鑑定委員會函件、
    診斷証明書、醫療費用收據、戶籍謄本等影本為證，且為己○○、統聯客運所不
    爭執，堪信為真。
五、兩造爭點之論述：
    (一)系爭車禍之發生，何人應負過失責任，己○○或吳恆益？(二)甲○○等人請求之
      金額是否合於法律規定？
    (一)何人應就系爭車禍之發生負過失責任：
      1.按換車道時，應先顯示方向燈光或手勢。汽車在行駛途中，不得驟然或任意
        換車道，如欲超越前車或變換車道時，應先顯示方向燈告知前後車輛，並保
        持安全距離及間隔，方得超越或變換車道，道路交通安全規則第九十一條第
        六款、高速公路交通管制規則第十一條定有明文。吳恆益於警訊時陳述「當
        日我駕駛該車行駛於內側車道而該ＦＸ─三三二號變換車道至內側車道至我
        前方而該車剎車減速，而我剎車不及，而撞擊該車，之後我即不醒人事」等
        語（參台灣苗栗地方法院檢察署八十九年度相字第四四號相驗卷第三十七頁
        ），參以己○○所駕駛之營業大客車之車損為車身左側後方輕微擦損，吳恆
        益所受車損為前方嚴重凹陷受損，而鄭雅文所駕駛亦遭吳恆益追撞之營業大
        客車為正後方受損，有照片數紙在卷可按，己○○所駕駛之車輛係行駛於外
        線車道，吳恆益、鄭雅文所駕駛之車輛均行駛於內線車道，且三台車輛均無
        剎車車痕，有內政部警政署國道公路警察局道路交通事故調查報告表在卷可
        佐（台灣苗栗地方法院檢察署八十九年度相字第二○○號卷第四頁），斟酌
        上開車損狀況及現場圖，吳恆益所駕駛之車輛應先擦撞被告己○○所駕駛之
        車輛後失去控制後，始猛力撞擊鄭雅文所駕駛之營業大客車等情，堪以認定
        。若非己○○之車輛有變換車道，焉有可能吳恆益所駕駛之車輛會擦撞己○
        ○所駕駛車輛左側後方之車身，己○○駕駛車輛變換車道不當，顯有過失，
        應可認定，台灣省竹苗區車輛行車事故鑑定委員會台灣省車輛行車事故覆議
        鑑定委員會，亦同此認定，有該會八十九年九月八日竹鑑字第八九○六三三
        號函、八十九年十月二十三日府覆議字第八九一六九六號函可憑。（原法院
        重調卷）。
      2.己○○、統聯客運抗辯吳恆益原行駛於外線車道緊跟著己○○車輛，見前方
        塞車欲變換至內線車道，因內線有停妥之鄭雅文之大客車，再右轉方向盤致
        追撞仍行駛之外線車道之己○○車輛云云。如其抗辯可採，吳恆益駕駛之小
        客車又豈能於變換車道後再追撞停於內側車道由鄭雅文駕駛之營業大客車？
        刑事案件審理時，中華民國車輛交通事故鑑定技術研究學會曾函覆台灣苗栗
        地方法院刑事庭稱該車禍難以定論；且系爭車禍之肇事責任業經專業機構鑑
        定明確，己○○、統聯客運請求再送其他機關鑑定，核無必要。統聯客運提
        出之內政部警政署國道公路警察局道路交通事故證明書上已載明「本證明書
        僅供證明當事人確係發生道路交通事故之用，不作肇事鑑定、財損估計或其
        他用途」（本院卷第五二頁），統聯客運執該證明書主張應由吳恆益就車禍
        之發生負過失責任，自無可取。
      3.原判決認吳恆益駕駛之車輛未保持安全距離致追撞前車，係與有過失。惟按
        ，損害賠價之債，以有損害之發生及有責任原因之事實，並兩者之間有相當
        因果關係為成立要件。相當因果關係，係指無此行為，雖必不生此種損害；
        有此行為，通常即足生此種損害者，是為有因果關係。無此行為，必不生此
        種損害；有此行為，通常亦不生此種損害者，即無因果關係。道路交通安全
        規則或高速公路交通管制規則所指之前後車保持安全距離，係指同一車道。
        系爭車禍，依本院前開認定，係己○○由外側車道變換至內側車道時發生，
        顯然二車原本不在同一車道上。己○○突然由外線車道變換至內線車道，故
        車禍發生與否，與吳恆益原本與內線車道之前車（非己○○之車輛）有無保
        持安全距離無關。參酌台灣省竹苗車輛行車事故鑑定委員會之鑑定意見書認
        ：「1.楊祺在駕駛營大客車變換車道不當為肇事原因。2.吳恆益駕駛自小客
        車與鄭雅文駕駛營大客車均無肇事因素。」；台灣省車輛行車事故覆議鑑定
        委員會之鑑定意見亦認為：「楊祺在駕駛營大客車變換車道，未注意安全距
        離衍生連環肇事，為肇事原因。」。則甲○○等五人主張車禍之發生，應由
        己○○負完全之過失責任，洵堪採信。再者，己○○亦因本件車禍，刑事部
        分經台灣苗栗地方法院依業務過失致死罪判處有期徒刑五月，並經臺灣高等
        法院台中分院駁回其上訴，現繫屬最高法院尚未確定。從而，甲○○等五人
        主張己○○之過失與吳黃評之死亡、吳恆益所受之損害間有相當因果關係，
        自屬可採。
      4.己○○、統聯客運另抗辯吳恆益高齡六十並患嚴重眼疾及長期洗腎，反應力
        差，仍開車上高速公路，致不能控制而追撞己○○之前車云云。按，六十歲
        有眼疾、洗腎病歷之人，並非不能開車上高速公路，與車禍之發生無因果關
        係。統聯客運聲請向吳恆益就診之醫院查詢吳恆益事發當時之身體狀況，經
        本院向財團法人新光吳火獅紀念醫院（以下簡稱新光醫院）函查，其固然覆
        稱「病人若抽搐發作或肝性腦病變，會影響精神狀態」（本院卷第六九頁）
        。然吳恆益係車禍發生以後之九十年二月十日始第一次至新光醫院住院，甲
        ○○等五人主張吳恆益之抽搐情形係車禍之後遺症，已非無據；何況，新光
        醫院之覆函已載明抽搐「發作」才會影響精神狀態，統聯客運既未舉證證明
        車禍發生前吳恆益有任何影響精神狀態之情事發生，其空言主張吳恆益身體
        不好控制力差必然對開車有影響云云，洵無足採。
   (二)甲○○等五人請求之金額是否與法律規定相符：
     1.醫藥費部分：
       原判決認其中購買白蛋白支出二萬元部分，非醫療上必要之支出，應予扣除
       ，其餘四萬四千八百零三元部分，合於規定，應予准許。甲○○等五人上訴
       主張吳恆益在事故時受到嚴重傷害，虛弱不堪，白蛋白為回復身體機能所急
       需云云，如其主張屬實，醫師理應出具證明，否則難認白蛋白為醫療上必要
       之支出，甲○○等五人此部分之上訴為無理由。
     2.精神慰撫金部分：
       (1)吳恆益部分：
         原判決審酌吳恆益為無業，己○○為統聯客運之駕駛員，吳恆益因此次車
         禍受有上頷骨開放性骨折、頭部外傷等傷害，認其所受之精神上之損害以
         六十萬元為適當，堪稱允洽，兩造各自上訴，請求增加或酌減，均無理由
         。
       (2)吳黃評部分：
         原判決斟酌吳恆益車禍發生時年約六十歲，吳恆益之母親吳黃評於車禍發
         生時年約九十三歲，均無業，己○○為統聯客運之駕駛員，統聯客運為知
         名之汽車大眾運輸工具，吳恆益為吳黃評之子，認吳恆益所受之精神上之
         損害以八十萬元為適當，亦屬妥適，兩造各自上訴，亦無理由。
     3.喪葬費部分：
       甲○○支出吳黃評之喪葬費，原判決係就認為甲○○提出之收據中，關於開
       路鼓一陣等二萬四千一百元（原審訴字卷第六一頁）、電子琴五千元（前述
       卷六二頁）、辦桌五萬元（訴字卷第六三頁）、樂隊二萬元（原審訴字卷第
       六五頁）、風水材料二萬元（前述卷第六八頁）非屬必要支出予以剔除，尚
       無不合。細譯甲○○提出之收據中，並無棺木費與棺材費重複之情事（原判
       決係引用最高法院之判決作為准許與否之依據，並非就本件之單據為論斷）
       ，兩造各自上訴，主張增加或減少，均無理由。甲○○為吳黃評支出之喪葬
       費在二十八萬三千四百七十三元範圍內，合於規定，應予准許。
     4.合計甲○○等五人承受吳恆益得請求之金額為一百四十四萬四千八百零三元
       （600000＋800000＋44803＝0000000），甲○○得請求為吳黃評支出之喪葬
       費金額為二十八萬三千四百七十三元。己○○、統聯客運主張原判決所命之
       給付應扣除訴外人吳見義已領取之一百二十萬元強制汽車責任險理賠金云云
       。查，吳見義所領取者為吳恆益所有之ＧＵ－四六一○號自用小客車之強制
       汽車責任保險金，有富邦產物保險股份有限公司九十三年三月十七日之覆函
       附於本院卷第九十頁可考，並非領取加害人統聯客運所有交由己○○駕駛營
       業大客車之保險金，統聯客運主張扣抵，依法無據。原判決命己○○、統聯
       客運連帶給付甲○○等五人四十三萬三千四百四十一元，甲○○等五人上訴
       請求己○○、統聯客運再連帶給付，於一百零一萬一千三百六十二元（
       0000000 －000000＝0000000）本息之範圍內為有理由。原判決命己○○、統
       聯客運連帶給付甲○○八萬五千零四十二元，甲○○上訴請求再為給付，於
       十九萬八千四百三十一元（000000－00000＝198431）本息之範圍內為有理由
       ，甲○○等五人其餘之上訴則無理由。至於己○○、統聯客運上訴，主張原
       判決所命之給付過高，求為廢棄，為無理由，應予駁回。兩造就本院所命之
       給付，聲明願供擔保求為宣告或免為假執行之諭知，爰分別酌定相當擔保金
       額准許之。
六、本件事證已臻明確，兩造其餘攻擊防禦方法，經審酌後，或與本件無涉，或與判
    決結果不生影響，毋庸一一論列。
七、據上論結，本件甲○○等五人之上訴為一部有理由，一部無理由，己○○、統聯
    客運之上訴為無理由，依民事訴訟法第四百五十條、第四百四十九條第一項、第
    七十九條但書、第八十五條第一項前段、第八十五條第二項、第三百八十五條第
    一項前段、四百六十三條、第三百九十條第二項、第三百九十二條，判決如主文
    。
中　　　華　　　民　　　國　　九十三　　年　　　四　　　月　　二十一　　日
                              民事第三庭
                                  審判長法  官  吳  謙  仁
                                        法  官  魏  大  喨
                                        法  官  蘇  瑞  華
正本係照原本作成。
如不服本判決，應於收受送達後二十日內向本院提出上訴書狀，其未表明上訴理由者
，應於提出上訴後二十日內向本院補提理由書狀（均須按他造當事人之人數附繕本）
上訴時應提出委任律師或具有律師資格之人之委任狀；委任有律師資格者，另應附具
律師資格證書及釋明委任人與受任人有民事訴訟法第四百六十六條之一第一項但書或
第二項（詳附註）所定關係之釋明文書影本。
中　　　華　　　民　　　國　　九十三　　年　　　四　　　月　　二十二　　日
　　　　　　　　　　　　　　　　　　　　書記官  賴  以  真
附註：
民事訴訟法第四百六十六條之一（第一項、第二項）：
對於第二審判決上訴，上訴人應委任律師為訴訟代理人。但上訴人或其他法定代理人
具有律師資格者，不在此限。
上訴人之配偶、三親等內之血親、二親等內之姻親，或上訴人為法人、中央或地方機
關時，其所屬專任人員具有律師資格並經法院認為適當者，亦得為第三審訴訟代理人
。
